臺灣宜蘭地方法院民事判決　九十年度訴字第四四九號
　　原　　　告　北宜汽車貨運股份有限公司
　　法定代理人　方慧昌
　　訴訟代理人　方協益
　　被　　　告　甲○○
右當事人間請求返還不當得利事件，本院判決如左：
    主      文
原告之訴及假執行之聲請均駁回。
訴訟費用由原告負擔。
    事      實
甲、原告方面：
  一、聲明：
    （一）被告應給付原告新台幣（下同）一百萬二千七百元，及自起訴狀繕本送達
          對造翌日起至清償日止，按年息百分之五計算之利息。
    （二）訴訟費用由被告負擔。
    （三）原告願供擔保請准宣告假執行。
  二、陳述：原告自四十三年起開始經營汽車貨運事業最初是以載運臺灣省糧食局為
      主的米及肥料搬運的工作，至八十三年始結束，在此期間原告給付員工即各車
      司機之搬運工資均以抽分及承包計算，因糧食局的米及肥料是以「包」論，因
      此在工資計算上很清楚。自八十二年起改載運蘇澳港之進口原木，每噸一百元
      ，仍比照原本抽分方式寄發工資。原告與員工於七十九年一月十二日曾召開會
      議協商發放方式，決定營運方式係由各員工自行經營車輛，但統一由原告出面
      承攬、簽訂運送契約，但工資仍依抽分方式計算，亦即薪資除本薪、特別休假
      津貼外尚包含資遣費，其中資遣費係按員工工作年限每年給付一次，將來發生
      資遣事由，原告公司就無庸再為給付，同時也避免原告公司結束營業時無力給
      付。被告自六十七年九月一日起任職於原告公司，均依上開方式支薪。詎八十
      二年九月十四日被告與員工約三十名發動罷工，脅迫原告需再支付鉅額資遣費
      、應將原本經營運輸事業之車輛低價賣給部分員工：：等等不合理條件，否則
      要檢舉原告有逃漏稅、借屍還魂重造引擎號碼、請民意代表解決，原告公司之
      實際負責人方協益受到他們的非理性、群體鼓譟、包圍辦公室等方式脅迫，迫
      於無奈只好簽立和解書同意再次發放資遣費，其中被告共領得一百萬二千七百
      元，由於被告和一些員工出身不單純，所以一直拖延未撤銷該和解之意思表示
      ，為此主張撤銷前開受脅迫所為之意思表示，依不當得利之規定請求被告如數
      返還並加計遲延利息。
  三、證據：提出和解書、被告資遣費計算表、承包工資合約、被告勞工保險卡各一
      件、被告簽收記錄二件、會議記錄五件、被告薪資袋紀錄十二件、被告切結書
      三件為證。
乙、被告方面：
  一、聲明：如主文第一項所載。
  二、陳述：被告前任職於原告公司，雖以抽分方式領取薪資，然抽分之薪資並未包
      含預領資遣費，雖然先前其書立切結書項目曾列舉資遣費項目，但該項金額為
      空白，且被告亦不識字，見其餘員工均書立，迫於資方之要求，因而在其上簽
      名，然其後並未實際按年領取。後來其在八十二年間離職時，曾向原告公司領
      取系爭資遣費，但那是經過開會決定，原告同意要按照年資給付系爭資遣費給
      被告，其並未和其他員工以脅迫之方式要求其給付。況縱認被告領取前開金額
      有所不當，然其並不知無法律上之原因，現上開利益均已不存在，依民法第一
      百八十二條之規定，亦無庸負返還責任。
    理      由
一、按訴狀送達後，除有民事訴訟法第二百五十五條第一項所列各款情事外，原告不
    得將原訴變更或追加他訴。查本件原告起訴時原請求被告應給付原告一百萬三千
    七百元及法定遲延利息，嗣變更為被告應給付原告一百萬二千七百元及法定遲延
    利息，因屬減縮應受判決事項之聲明，且無礙被告之防禦及訴訟之終結，應於准
    許。至原告於最後言詞辯論期日，另追加簡村霖、黃進雄、陳平容、徐中義、邱
    精作、方登財、林坤福、盧萬金、王瑞能、陳德發、廖豐仙、游進發、吳有明、
    黃俊明、潘秀男、朱金崇、吳家財、林錦祿、邱阿墻、陳金秋、尤義昌等二十一
    人為被告，請求被告與前開追加被告應給付原告八百六十三萬元八千五百一十七
    元及法定遲延利息，因未經被告之同意，且該訴訟標的並非必須合一確定，並有
    礙於訴訟之終結，其追加非屬合法，不應准許，合先敘明。
二、本件原告起訴主張：被告自六十九年間起任職於原告公司當任司機一職，兩造約
    定按抽分方式計算薪資，包含本薪、特別休假津貼，每年並預先結算給付資遣費
    ，將來發生資遣事由，原告公司就無庸再為給付，同時也避免原告公司結束營業
    時無力給付。詎八十二年九月十四日被告與員工約三十名發動罷工，以要求原告
    給付鉅額資遣費，否則要檢舉原告有逃漏稅、借屍還魂重造引擎號碼、請民意代
    表解決等方式脅迫，原告迫於無奈只好簽立和解書同意再次發放資遣費，其中被
    告共領得一百萬二千七百元，由於被告和一些員工出身不單純，所以一直拖延未
    撤銷該和解之意思表示，為此主張撤銷前開受脅迫所為之意思表示，並依不當得
    利之規定請求被告如數返回，並加計法定遲延利息等語。
二、被告則以：被告前任職於原告公司，雖以抽分方式領取薪資，然抽分之薪資並未
    包含預領資遣費，雖然先前其書立切結書項目曾列舉資遣費項目，但該項金額為
    空白，且被告亦不識字，見其餘員工均書立，迫於資方之要求，因而在其上簽名
    ，然其後並未實際按年領取。後來其在八十二年間離職時，曾向原告公司領取系
    爭資遣費，但那是經過開會決定，原告同意要按照年資給付系爭資遣費給被告，
    其並未和其他員工以強暴、脅迫之方式要求其給付。況縱認被告領取前開金額有
    所不當，然其並不知無法律上之原因，現上開利益均已不存在，依民法第一百八
    十二條之規定，亦無庸負返還責任等語資為抗辯。
三、按因詐欺或被脅迫，而為意思表示，表意人得撤銷其意思表示，然應於發見詐欺
    或脅迫終止後，一年內為之，民法第九十二條第一項前段、第九十三條前段分別
    定有明文。而所謂被脅迫而為意思表示，係指因相對人或第三人以故意告以危害
    ，致生死怖所為之意思表示而言，且此項脅迫必以不法之危害為限。又構成法律
    行為要素之意思表示，倘因被脅迫所為時，依照民法第九十二條規定，僅得由表
    意人撤銷其意思表示，並非當然無效，且此項撤銷權之行使，如相對人確定者，
    須以意思表示向相對人為之，始能使被脅迫而為之意思表示溯及既往失其效力，
    此觀同法第一百十六條第二項之規定自明。次按，和解有使當事人所拋棄之權利
    消減及使當事人取得和解契約所訂的權利之效力。又當事人一經和解即應受該和
    解契約之拘束，不得就和解前之法律關係再行主張。查勞動基準法關於資遣費之
    規定，固為保護勞工而設，屬強制規定，勞雇雙方依民法第七十一條規定，固不
    得事先拋棄退休金，資遣費請求權，如事先拋棄，因違反勞動基準法第二及第六
    章規定，固屬無效，惟勞工之資遣費請求權一旦發生，則為獨立之債權，依私法
    上「契約自由」之大原則，勞雇雙方自得就此一債權互相讓步，成立和解。
四、經查，本件兩造前於八十二年九月十四日簽立和解書，原告同意給付被告一百萬
    二千七百元資遣費，上開款項原告業已給付完畢之事實，此為兩造所不爭，並有
    和解書及資遣費計算表各一件在卷為佐，堪信屬實。原告雖主張上開和解書係在
    被告與多名員工表示其需給付鉅額資遣費，否則要檢舉原告有逃漏稅、借屍還魂
    重造引擎號碼、請民意代表解決之脅迫下所為之意思表示，爰撤銷前開受脅迫所
    為之意思表示等語，惟被告否認曾為前開表示，且依原告所述被告持以脅迫之事
    由，顯係以檢舉原告之不法要挾，並非告以不法之危害，致其心生生死畏怖，核
    與民法第九十二條所謂脅迫之要件尚屬有間。況本件縱認有脅迫情事，然原告亦
    陳稱：「因為被告和一些司機出身不單純，我因為害怕所以才會拖到現在，中間
    我曾經找過其他勞方代表要追討，但我沒有直接找過被告，中間都沒有發函向被
    告撤銷過意思表示」等語在卷，亦即原告自其主張之脅迫終止後迄今已長達八年
    有餘，其遲至提起本件訴訟後，始於九十一年一月十日之言詞辯論期日中表示撤
    銷前開意思表示，顯已逾民法第九十三條前段所定一年之除斥期間，自不生撤銷
　　之效力，故原告聲請傳訊證人邱秀蘭證明有其主張之脅迫情事存在，即無必要。
    從而，兩造就前開資遣費之給付方式，不論於原告任職期間是否前有特別約定，
    但原告既於被告離職時就上開事項另與之書立和解契約，同意再給付被告系爭款
    項並已依約履行，該契約未經撤銷迄仍有效成立，理由已見前述，則被告本於上
    開和解契約收受前開款項，並非無法律上之原因，自無民法不當得利規定之適用
    。
五、綜右所述，本件原告就系爭資遣費並無不當得利之請求權，其請求被告返還，即
    無理由，應予駁回，又其假執行之聲請，因訴之駁回亦失所附麗，爰併予駁回。
六、本案事證已明，兩造其餘攻擊防禦方法，已不足影響本院心證，爰不逐一論述，
    併此敘明。
七、據上論結，本件原告之訴為無理由，依民事訴訟法第七十八條，判決如主文。
中　　　華　　　民　　　國　　九十一　　年　　　三　　　月　　十五　　日
                                臺灣宜蘭地方法院民事庭
~B法　　　官　林翠華
右為正本係照原本作成。
如對本判決上訴，須於判決送達後廿日內向本院提出上訴狀（須附繕本）。
中　　　華　　　民　　　國　　九十一　　年　　　三　　　月　　十八　　日
~B法院書記官　沈峰巨
